【裁判字號】    98,上,866
【裁判日期】    990511
【裁判案由】    履行契約
【裁判全文】
臺灣高等法院民事判決                   98年度上字第866號
上  訴  人
即被上訴人  甲○○
訴訟代理人  朱昭勳律師
複  代理人  許民憲律師
被  上訴人
即  上訴人  戊○○
訴訟代理人  庚○○
            楊隆源律師
複  代理人  劉雅萍律師
            廖信憲律師
上列當事人間履行契約事件，上訴人對於民國98年7月8日臺灣新
竹地方法院第一審判決（96年度訴字第567號）提起上訴，並為
訴之追加，本院於99年4月27日言詞辯論終結，判決如下：
    主  文
原判決關於命上訴人戊○○給付新臺幣貳佰陸拾貳萬伍仟伍佰柒
拾伍元本息部分，及該部分假執行之宣告，暨訴訟費用（除確定
部分外）之裁判均廢棄。
上開廢棄部分，被上訴人甲○○在第一審之訴及假執行之聲請均
駁回。
上訴人甲○○之上訴及追加之訴駁回。
第一審（除確定部分外）、第二審（含追加之訴）訴訟費用均由
上訴人甲○○負擔。
    事實及理由
壹、程序方面
一、按訴狀送達後，原告不得將原訴變更或追加他訴。但請求之
    基礎事實同一者，不在此限。此觀諸民事訴訟法第255條第1
    項第2款規定自明。又第二審訴之變更或追加，非經他造同
    意，不得為之。但第255條第1項第2款至第6款情形，不在此
    限。同法第446條第1項亦有明定。所謂請求之基礎事實同一
    者，係指變更或追加之訴與原訴之主要爭點有其共同性，各
    請求所主張之利益在社會生活上，可認係屬同一或關聯之紛
    爭，而就原請求之訴訟及證據資料，於審理繼續進行時，在
    相當程度範圍內具有同一性或一體性，得期待於後請求之審
    理予以利用，且無害於他造當事人程序權之保障，俾先後兩
    請求在同一程序得加以解決，避免重複審理，進而為一次解
    決紛爭。
二、經查，上訴人即被上訴人甲○○（下稱甲○○）於民國99年
    2月2日本院言詞辯論期日，追加不當得利之法律關係為請求
    權基礎，核屬訴之追加，雖被上訴人即上訴人戊○○（下稱
    戊○○）不同意甲○○為訴之追加。惟甲○○於原審起訴請
    求之基礎事實，即為甲○○得否基於買賣契約向戊○○為請
    求，係就該買賣契約之效力而為審酌認定。且追加之訴之訴
    訟及證據資料，與甲○○原起訴部分，有事實上之共通性與
    關聯性，原訴訟證據資料於追加之訴得繼續使用，自宜利用
    同一訴訟程序審理，藉以一次解決紛爭，俾符訴訟經濟之要
    求，對於戊○○程序權之保障亦無不利影響。是揆諸上開說
    明，甲○○追加之訴與原訴間之基礎事實即屬同一，無庸經
    戊○○同意，應予准許，合先敘明。
貳、實體方面
一、甲○○起訴主張：90年初，伊欲出售新竹市○○段900地號
    ，面積111平方公尺，權利範圍為全部之土地，及坐落其上
    房屋即門牌號碼新竹市○○路○段214號地下一層至地上三層
    ，面積181平方公尺，權利範圍為全部之建物（下合稱900地
    號房地）。遂透過訴外人吳美容委託訴外人北區房屋仲介股
    份有限公司（下稱北區房屋）對外銷售。91年4月初，北區
    房屋業務人員向吳美容稱：戊○○欲購買900地號房地及鄰
    宅即訴外人吳淑美所有之新竹市○○段899地號土地（下稱
    899地號土地）及坐落其上之未辦保存登記建物（下與899地
    號土地合稱899地號房地）。吳美容因吳淑美確有意將899地
    號房地出售予戊○○，遂同意將900地號房地與899地號房地
    一併出售。91年4月9日，北區房屋人員約戊○○與伊就900
    地號房地、899地號房地簽立買賣契約（下稱系爭買賣契約
    書，兩造間之買賣關係則通稱為系爭買賣契約），約定買賣
    總價款新臺幣（下同）1980萬元，其中900地號房地價款為
    1405萬元，899地號房地價款為575萬元，並約定若吳淑美不
    願意賣，再商討修正系爭買賣契約，且由戊○○之夫庚○○
    簽發面額198萬元之本票（下稱系爭本票）為簽約金，但系
    爭本票由北區房屋保管。嗣於91年4月22日，兩造另簽立協
    議書（下稱系爭協議書），並於附註欄載明北區房屋不得再
    打電話給吳淑美。至91年6月17日，戊○○以伊未返還欠款
    198萬元，竟通知訴外人劉瑞琪將900地號房地以買賣為由辦
    理移轉登記為戊○○所有。而900地號房地於簽訂系爭買賣
    契約書時，即向誠泰商業銀行股份有限公司（下稱誠泰銀行
    ）借款953萬元（甲○○對誠泰銀行之債務，下通稱誠泰銀
    行債務），並設定第一順位抵押權。詎戊○○於取得900地
    號房地所有權後，故不清償誠泰銀行債務，致900地號房地
    為誠泰銀行拍賣，拍定人為庚○○，戊○○更取回195萬547
    1元。惟900地號房地既移轉登記予戊○○，戊○○即應依系
    爭買賣契約給付價金，是以價金1405萬元扣除誠泰銀行債務
    953萬元，戊○○尚應給付伊452萬元。又戊○○取得900地
    號房地所有權後，違約未承擔伊對誠泰銀行債務之利息，伊
    自91年5月3日至93年2月25日止，合計繳交誠泰銀行貸款之
    77萬7602元，亦應由戊○○負擔。基此，爰依系爭買賣契約
    之法律關係，而聲明：戊○○應給付伊529萬7602元本息，
    及以供擔保為條件，請准宣告假執行。
二、戊○○則以：甲○○未依約備妥900地號房地及899地號房地
    之證件，將之移轉登記予伊。而900地號房地為誠泰銀行查
    封拍賣，900地號房地雖移轉為伊所有，伊亦無須代為給付
    誠泰銀行債務。況誠泰銀行債務未得甲○○之同意，伊無法
    清償，而造成900地號房地被誠泰銀行聲請拍賣。再者，伊
    否認係以1405萬元購買900地號房地，而係以1980 萬元購買
    900地號房地與899地號房地。吳美容明知無法取得吳淑美之
    授權，竟簽訂系爭買賣契約，故係甲○○未履約在先，屬可
    歸責於甲○○事由等語置辯，並聲明：被上訴人於原審之訴
    駁回；如受不利判決，願供擔保免為假執行。
三、本件經原審判決：戊○○應給付甲○○262萬5575元，及自
    96年9月12日起至清償日止，按週年利率5%計算之利息。並
    分別依聲請為准、免假執行之聲請，而駁回甲○○其餘之訴
    。甲○○不服原審判決其敗訴部分，提起部分上訴（關於原
    審駁回甲○○請求259萬2853元本息及假執行之聲請部分，
    未據甲○○不服，業已確定），聲明為：(一)原判決不利甲○
    ○如下(二)部分廢棄。(二)戊○○應再給付甲○○7萬9174元。
    戊○○之答辯聲明為：上訴駁回。另戊○○亦不服原審判決
    其敗訴部分，提起上訴，聲明為：(一)原判決不利戊○○部分
    廢棄。(二)上開廢棄部分，甲○○在第一審之訴及假執行之聲
    請駁回。甲○○之答辯聲明為：上訴駁回。
四、兩造不爭執之事實（見本院98年10月19日、同年11月19日及
    同年12月31日準備程序筆錄，並依判決格式修正或刪減文句
    ，或依爭點論述順序整理內容）
（一）90年初，甲○○擬出售900地號房地，透過吳美容委託北
      區房屋對外銷售。
（二）91年4月初，北區房屋業務人員告知吳美容，戊○○稱願
      意一起購買900地號房地及899地號房地。
（三）91年4月9日，兩造就900地號房地及899地號房地簽立系爭
      買賣契約書，約定買賣總價款1980萬元。因戊○○未帶簽
      約金之198萬元，遂由庚○○簽發面額198萬元之系爭本票
      ，北區房屋人員表示甲○○應先取得吳淑美之授權書及相
      關證件，於取得前，系爭本票由北區房屋保管。
（四）91年4月23日，兩造復簽立系爭協議書，內容為：「茲因
      立書人戊○○（以下稱甲方）及吳淑美、甲○○（以下稱
      乙方），甲方購買乙方所有座落於新竹市○○路○段二一
      四號房屋、基地及新竹市○○段八九九地號土地及其地上
      物，雙方於民國（下同）九十一年四月九日簽訂正式不動
      產買賣契約書（按即系爭買賣契約書），因乙方無法如期
      備齊證件完整，故雙方議定如下條款：一、甲、乙雙方針
      對本份不動產買賣契約書之內容無異議，雙方並合意繼續
      履行前開不動產買賣契約書。二、乙方需於九十一年五月
      一日下午六時將新竹市○○段八九九地號土地所有權移轉
      登記之所需證件備齊，否則乙方同意負違約責任，將甲方
      既付價款返還甲方並加倍賠償所收價款同額之違約金予甲
      方，乙方絕無異議。三、另甲方同意出借新台幣（下同）
      一九八萬元與乙方，乙方並同意提供新竹市○○路○段二
      一四號房屋及新竹市○○段九○○地號土地供甲方辦理抵
      押權設定，並同時開立同額之商業本票以做還款之保證，
      前開借款之返還日期為九十一年五月一日，甲方應於取回
      前開款項同時將前開本票返還乙方，惟屆期若未返還前開
      借款，乙方同意劉瑞琪代書直接將新竹市○○路○段二一
      四號房屋及新竹市○○段九○○地號土地所有權移轉登記
      予甲方。四、本協議若有未盡事宜，依誠信原則及前開不
      動產買賣契約書解決之。恐口無憑，特立此書，以資為憑
      。」
（五）91年6月17日，戊○○以甲○○未返還欠款，通知劉瑞琪
      將900地號房地以買賣為由辦理過戶，同時以甲○○簽發
      之本票聲請本票裁定准許強制執行。
（六）900地號房地於簽訂系爭買賣契約書前，即向誠泰銀行借
      款953萬元，並設定第一順位抵押權。戊○○取得900地號
      房地所有權後，未代甲○○清償誠泰銀行債務。
（七）900地號房地為誠泰銀行拍賣，拍定人為庚○○，拍定價
      金為1233萬元（本院筆錄誤載為1235萬元），戊○○以債
      務人取回195萬5471元。
（八）甲○○自91年5月3日至91年7月29日止，共繳交誠泰銀行
      貸款日17萬0222元。
（九）北區房屋已交付一張面額99萬元之支票及現金42萬8000元
      於甲○○。
（十）戊○○對於系爭買賣契約有效不爭執，系爭買賣契約關於
      900地號房地部分，未因給付不能而無效，系爭買賣契約
      關於899地號房地部分，亦不因出賣他人之物而無效。
（一一）關於「系爭協議書第3條是否屬流抵契約而無效？」部
        分，不列入爭點，戊○○不主張該部分屬無效。
（一二）上揭事實，並有兩造不爭執其形式真正（見本院同上筆
        錄）之900地號房地之不動產專任委託銷售契約書、同
        意書、不動產銷售授權書、系爭買賣契約書、系爭本票
        、系爭協議書、臺灣新竹地方法院（下稱新竹地院）92
        年執字第3119號拍賣抵押物強制執行事件（下稱系爭執
        行事件）分配表（以上皆為影本）附卷可稽（見原審卷
        第12頁至第29頁、第171頁），並經本院調閱系爭執行
        事件核對無誤，自堪信為真實。
五、經本院於98年10月19日、同年12月31日及99年3月25日與兩
    造整理並協議簡化之爭點為（見本院上開筆錄，並依本院論
    述之先後與妥適，而調整其順序、內容）
（一）系爭買賣契約之標的、內容為何？
  １、系爭買賣契約係以900地號房地與899地號房地一起買為條
      件，抑或分別購買900地號房地與899地號房地，僅訂立一
      個買賣契約？
  ２、系爭買賣契約書有無約定900地號房地價金為1405萬元？
  ３、簽立系爭協議書時，是否約定900地號房地價金為1405 萬
      元？
（二）戊○○於91年4月23日交付甲○○198萬元（下稱系爭198
      萬元）之性質為何？
  １、系爭198萬元究為借款或系爭買賣契約價金之一部分？
  ２、戊○○得否請求甲○○返還系爭198萬元之借款？
（三）900地號房地移轉為戊○○所有，其法律效果如何？
  １、是否屬履行系爭買賣契約之行為？
  ２、戊○○是否因此負代為清償誠泰銀行債務之義務？
  ３、是否因未得甲○○之同意，戊○○即不得代為清償誠泰銀
      行債務？
（四）甲○○基於不當得利請求權請求，有無理由？
  １、甲○○是否受有損害？
  ２、戊○○是否受有利益？
  ３、戊○○受有利益， 是否無法律上之原因？
六、茲就爭點分別論述如下
（一）系爭買賣契約係以900地號房地與899地號房地一起買為條
      件，且未約定900地號房地價金為1405萬元。然於899地號
      房地無法備證移轉登記時，仍得僅就900地號房地為移轉
      登記。
  １、系爭買賣契約係以900地號房地與899地號房地一起買為條
      件，而非分別購買900地號房地與899地號房地，僅訂立一
      個買賣契約。然於899地號房地無法備妥證件辦理移轉登
      記時，仍得僅就900地號房地為移轉登記。
    經查，甲○○於90年初擬出售900地號房地，透過吳美容
      委託北區房屋對外銷售；嗣於91年4月初，北區房屋業務
      人員告知吳美容，戊○○稱願意一起購買900地號房地及
      899地號房地；後於91年4月9日，兩造就900地號房地及
      899地號房地簽立系爭買賣契約書，約定買賣總價款1980
      萬元；因戊○○未帶簽約金之198萬元，遂由庚○○簽發
      面額198萬元之系爭本票，北區房屋人員表示甲○○應先
      取得吳淑美之授權書及相關證件，於取得前，系爭本票由
      北區房屋保管；另於91年4月23日，兩造復簽立系爭協議
      書等節，為兩造所無異詞（分別見上四之（一）、（二）
      、（三）、（四）所示），並有兩造不爭執其形式真正（
      見本院卷第84頁背面）之900地號房地之不動產專任委託
      銷售契約書、同意書、不動產銷售授權書、系爭買賣契約
      書、系爭本票、系爭協議書（均影本）附卷可憑（分別見
      原審卷第12頁至第29頁），自堪認為實在。由是觀之，戊
      ○○辯稱：系爭買賣契約之標的為900地號房地及899地號
      房地，約定買賣總價款為1980萬元等情，應可採信。蓋北
      區房屋人員告知吳美容，戊○○願購買者，為900地號房
      地及899地號房地合併購買，此其一。又系爭買賣契約書
      載明之標的為900地號房地及899地號房地，且於備註欄書
      明：甲○○保證戊○○能順利同時買到899地號房地，否
      則以違約論處等語（見原審卷第26頁），此其二。況系爭
      買賣契約書僅載明總價款1980萬元，並未分別900地號房
      地、899地號房地之各別價格，此其三。
    次查，系爭協議書載明：戊○○購買吳淑美、甲○○所有
      之900地號房地及899地號房地；雙方於91年4月9日簽訂系
      爭買賣契約書，因吳淑美、甲○○無法如期備齊證件，故
      雙方議定如下條款；其一，雙方對系爭買賣契約書之內容
      無異議，雙方合意繼續履行系爭買賣契約；其二、吳淑美
      、甲○○需於91年5月1日下午6時將899地號土地所有權移
      轉登記之所需證件備齊，否則吳淑美、甲○○同意負違約
      責任等內容，亦為兩造所不爭執（見上四之（四）所示）
      ，並有系爭協議書附卷可佐（見原審卷第29頁），當堪認
      為真實。基此而論，依系爭協議書內容所示，系爭買賣契
      約仍係以900地號房地與899地號房地一起買為條件，而非
      分別購買900地號房地與899地號房地，至為明灼。蓋系爭
      協議書開宗明義即將900地號房地及899地號房地所有人載
      明，且均列為買賣標的，乃其一。且系爭協議書敘明系爭
      買賣契約書繼續履行，則參上所示，系爭買賣契約當為
      900地號房地及899地號房地一起購買為條件，乃其二。況
      系爭協議書第2條特別載明：甲○○需於91年5月1日下午6
      時，將899地號土地所有權移轉登記之所需證件備齊，否
      則負違約責任。顯見移轉900地號房地所有權之證件不成
      問題，重點在於899地號土地之移轉登記證件，乃其三。
    況且，佐諸証人劉瑞琪結稱：簽訂系爭買賣契約書時，甲
      ○○都是授權吳美容；戊○○說買兩戶要一起買，吳美容
      說隔壁是親戚，可以一起賣，所以才會簽訂系爭買賣契約
      書；簽訂系爭買賣契約書時，當下是吳美容告知可以處理
      ，另一部分她可以處理，才會簽訂系爭買賣契約書，簽訂
      2 戶；899地號房地所有人吳淑美從來沒出現過，吳美容
      說不要去打擾隔壁的人，怕吳淑美不來備証；兩戶價金是
      雙方談好的，沒有一戶、一戶的價金，當初很信任吳美容
      會拿所有的證件出來，所以沒有明白訂一戶、一戶的價金
      等語（見原審卷第189頁背面）；甲○○於起訴狀自承「
      原告之姐吳美容因鄰宅所有權人吳淑美確有意將房地出售
      予原告，且雙方訂有買賣契約如原証二尚未履行，遂同意
      將原告所有之房地及鄰宅之房地一併出售」等情（見原審
      卷第5頁），益徵兩造締約時之真義，應係以900地號房地
      及899地號房地兩戶一起購買為條件，至為明灼。
    再查，甲○○或援引無關系爭買賣契約之委託銷售900 地
      號房地資料；或就系爭買賣契約書、系爭協議書已甚為明
      確之文字，再為曲解，均非可採，甚為明白。至戊○○於
      91年6月17日指示劉瑞琪將900地號房地辦理移轉登記，要
      係系爭買賣契約之後續履行問題，不能以之認定系爭買賣
      契約係分別購買900地號房地與899地號房地，僅訂立一個
      買賣契約，甚為明瞭。是故，甲○○此部分主張，亦非可
      取。
    然而，系爭協議書尚約定：甲○○、吳淑美需於91年5月
      1日下午6時將899地號土地所有權移轉登記之所需證件備
      齊，否則同意負違約責任，將戊○○既付價款返還並加倍
      賠償所收價款同額之違約金；若甲○○、吳淑美於91年5
      月1日若未返還借款198萬元，甲○○、吳淑美同意劉瑞琪
      將900地號房地所有權移轉登記予戊○○等情，復為兩造
      所無異詞（見上四之（四）所示）。由是以觀，倘甲○○
      未於91年5月1日下午6時前，備齊899地號土地所有權移轉
      登記所需證件，即同意負違約責任，若無法返還系爭198
      萬元予戊○○時，即同意將900地號房地所有權移轉登記
      予戊○○，應屬明悉。至900地號房地之價金若干？甲○
      ○與戊○○間之權利義務如何？甚至系爭協議書約定之效
      力如何？則詳見下（二）之１及下（三）之１所載，於茲
      暫不贅述。
    準此，系爭買賣契約係以900地號房地與899地號房地一起
      買為條件，而非分別購買900地號房地與899地號房地，僅
      訂立一個買賣契約。然於899地號房地無法備妥證件辦理
      移轉登記時，仍得僅就900地號房地為移轉登記，當堪認
      定。
  ２、於系爭買賣契約書簽訂時，兩造未約定900地號房地價金
      為1405萬元。
    卷查，遍觀系爭買賣契約全文，並無敘及900地號房地價
      金之記載內容，亦無足以推認兩造有此約定之文字，而僅
      於系爭契約書第2條約定買賣價金為1980萬元（見原審卷
      第22頁），已見甲○○空言主張：於系爭買賣契約簽訂時
      ，即約定900地號房地價金為1405萬元云云，非可採信。
    況查，依證人劉瑞琪結稱：兩造於簽立系爭契約書時，戊
      ○○確有明白表示要兩戶一起買，甲○○亦同意兩戶一起
      賣，且兩造未就其中特定一戶為價金之約定等語（見原審
      卷第189頁背面）。由是益見，兩造於系爭買賣契約簽訂
      時，應未約定900地號房地為1405萬元，至為明灼。
    此外，甲○○並未舉證證明於系爭買賣契約書簽訂時，兩
      造曾約定900地號房地價金為1405萬元，自應認戊○○所
      辯：於系爭買賣契約書簽訂時，兩造未約定900地號房地
      價金為1405萬元等節為可採，應無疑問。
  ３、兩造於簽立系爭協議書時，亦未約定900地號房地價金為
      1405萬元。
    甲○○係以：伊給付北區房屋之統一發票，服務費為56萬
      2000元，是以伊應給付之仲介費為成交價之4％，則成交
      價應為1405萬元（計算式：562000÷4％＝00000000），
      顯見兩造於簽訂系爭協議書時，就900地號房地已談妥價
      金為1405萬元，否則北區房屋如何計算仲介費，又焉會以
      此金額向甲○○收取仲介費用；況戊○○給付北區房屋之
      仲介費為19萬8000元，其後北區房屋亦承認退還戊○○成
      交一戶之仲介費；且戊○○明知簽立系爭協議書時，購買
      900地號房地價金為1405萬元，其後未選擇解除系爭買賣
      契約，竟要求依系爭買賣契約將900地號房地辦理移轉登
      記，可見戊○○接受900地號房地價金為1405萬元之事實
      云云。
    惟按，民事訴訟如係由原告主張權利者，應先由原告負舉
      證之責，若原告先不能舉證，以證實自己主張之事實為真
      實，則被告就其抗辯事實即令不能舉證，或其所舉證據尚
      有疵累，亦應駁回原告之請求（最高法院17年上字第917
      號判例）。且請求履行債務之訴，除被告自認原告所主張
      債權發生原因之事實外，應先由原告就其主張此項事實，
      負舉證之責任，必須證明其為真實後，被告於其抗辯事實
      ，始應負證明之責任，此為舉證責任分擔之原則（最高法
      院43年臺上字第377號判例）。
    經查，系爭協議書之文字內容，未有900地號房地價金為
      1405萬元之約定，此為兩造所無異詞（見上四之（四）所
      示內容）。乃甲○○主張：兩造於簽立系爭協議書時，有
      約定900地號房地價金為1405萬元等事實（見本院卷第161
      頁背面），揆諸上開判例意旨，自應由甲○○負舉證之責
      。
    然而，關於上開事實之存在，甲○○經本院闡明後，聲請
      訊問證人乙○○、丁○○、丙○○、己○○等人（見本院
      卷第164頁至第165頁）。惟證人乙○○、丁○○、丙○○
      、己○○皆未能證明上開事實之存在（見本院卷第205頁
      背面至第210頁），可見甲○○就此部分之事實，已未能
      盡舉證之責。
    承上１所述，系爭買賣契約係以900地號房地與899地號房
      地一起買為條件，而非分別購買900地號房地與899地號房
      地，僅訂立一個買賣契約。而於系爭買賣契約書簽訂時，
      兩造未約定900地號房地價金為1405萬元，亦如上２所載
      。且系爭協議書載明：兩造合意繼續履行系爭買賣契約書
      等情（見上四之（四）所示），益徵兩造應無於系爭協議
      書簽立時，另行約定900地號房地價金為1405萬元，要屬
      彰彰明甚。
    至甲○○所稱：北區房屋與伊約定之服務費56萬2000元等
      情，縱屬實在，亦甲○○與北區房屋間之約定，不能資為
      兩造有於系爭協議書簽立時，另行約定900地號房地價金
      為1405萬元之證明。況北區房屋與甲○○約定之計算基礎
      為何？是否包括899地號房地？是否為4％？均有待澄清，
      焉能以甲○○提出北區房屋開立統一發票之金額為56萬20
      00元（見原審卷第30頁），即推斷兩造就900地號房地價
      金，已明確約定為1405萬元。
    據此，甲○○就其主張之事實，既未能舉證以實其說。是
      故，兩造於簽立系爭協議書時，未約定900地號房地價金
      為1405萬元，應屬無疑。從而，系爭買賣契約係以900地
      號房地與899地號房地一起買為條件，且未約定900地號房
      地價金為1405萬元，然於899地號房地無法備妥證件辦理
      移轉登記時，仍得僅就900地號房地為移轉登記，洵堪認
      定。
（二）戊○○於91年4月23日交付甲○○之系爭198萬元雖名為借
      款，但兩造應有將之為系爭買賣契約價金之一部分之合意
      。
  １、系爭198萬元雖名為借款，但兩造應有將之為系爭買賣契
      約價金之一部分之合意。
    按解釋意思表示，應探求當事人之真意，不得拘泥於所用
      之辭句。民法第98條定有明文。是解釋契約，應探求當事
      人立約時之真意，並須以當時之事實及其他一切證據資料
      為判斷標準，不能拘泥文字，致失真意。
    查系爭協議書載及：戊○○向吳淑美、甲○○購買900 地
      號房地及899地號房地，因簽訂系爭買賣契約書後，因吳
      淑美、甲○○無法如期備齊證件完整，故議定吳淑美、甲
      ○○需於91年5月1日下午6時，將899地號土地所有權移轉
      登記所需證件備齊，否則吳淑美、甲○○同意負違約責任
      ，將戊○○既付價款返還戊○○，並加倍賠償所收價款同
      額之違約金予戊○○；戊○○同意出借系爭198萬元與甲
      ○○，甲○○並同意提供900地號房地供戊○○辦理抵押
      權設定，並同時開立同額之商業本票以為還款之保證；前
      開借款之返還日期為91年5月1日；戊○○應於取回前開款
      項同時，將前開本票返還甲○○，惟屆期若未返還前開借
      款，甲○○同意劉瑞琪代書直接將900地號房地所有權移
      轉登記予戊○○等節，為兩造所無異詞（見上四之（四）
      所述），且有系爭協議書附卷為憑（見原審卷第29頁），
      自堪認為實在。
    基此而論，系爭協議書應係針對甲○○無法依系爭買賣契
      約書將899地號房地之相關移轉登記資料備齊所為之約定
      。再徵諸系爭買賣契約書簽約時，戊○○交付第一期款之
      系爭本票，係暫由北區房屋保管，未交由甲○○收執等節
      ；戊○○自陳：吳美容跟伊說只要給錢，吳淑美過幾天就
      會備證；原先的198萬元，伊在91年4月23日寫系爭協議書
      ，開台支本票交給仲介公司，仲介公司交給吳美容，吳美
      容當場點收，同樣給伊一張198萬元之本票等語（分見原
      審卷第165頁、第180頁背面）以察，可知戊○○於系爭買
      賣契約書簽訂之日，尚未實際支付第一期款，而係簽訂系
      爭協議書時始支付系爭198萬元，應可確定。
    證人劉瑞琪結稱：系爭買賣契約書約定是4月19日要備妥
      證件，系爭協議書是在同月23日；因為超過4月19日沒有
      備妥證件，吳美容說要先拿到這個錢，先將錢借給她拿給
      吳淑美看，表示確實有簽系爭買賣契約書，才會拿證件給
      她；約定91年5月1日的備妥證件，是指899地號土地即吳
      淑美所有土地之備證，900地號房地部分於91年4月23日日
      已經備妥證件，系爭協議書第3項之出借系爭198萬元，就
      是系爭買賣契約交付之198萬元；91年5月1日沒有備妥證
      件，就依照系爭買賣契約書和系爭協議書的內容，將900
      地號房地移轉登記給戊○○；900地號房地不止198萬元，
      但可以移轉登記的原因是因為還有貸款；設定抵押權是因
      為錢先借給吳美容，擔心會有狀況，所以先設定；因為當
      初約定要備妥證件後才能夠付錢，系爭198萬元是屬於系
      爭買賣契約所衍生出來的借款，是吳美容要拿錢給吳淑美
      看，且又要求不能夠去找吳淑美；吳美容和戊○○約好，
      如果備妥證件，系爭198萬元就轉變成價金；如果沒有備
      妥證件的話，還是價金，因為依照系爭協議書，900 地號
      房地要移轉登記給戊○○；系爭協議書之系爭198萬元，
      就是系爭買賣契約價金的一部分等語（見原審卷第18 9頁
      背面至第191頁）。
    承上（一）所述，系爭買賣契約係以900地號房地與899地
      號房地一起買為條件，且未約定900地號房地價金為1405
      萬元等情，再細譯劉瑞琪上開證詞及系爭買賣契約書、系
      爭協議書等節以察，足知兩造約定買賣標的原為900地號
      房地與899地號房地一起買，但因899地號土地部分於91年
      4月19日無法備齊移轉登記文件（參系爭買賣契約書第3條
      (二)項，見原審卷第22頁），始有系爭協議書之協議，乃其
      一。系爭買賣契約履約之問題，在於吳淑美所有之899地
      號土地無法備齊移轉登記文件，系爭協議書之協議重點，
      亦在於處理此部分事宜，乃其二。倘甲○○於91年5月1日
      前未能備妥899地號土地之移轉登記文件，即屬違約，應
      將戊○○既付價款返還，並加倍賠償所收價款同額之違約
      金，乃其三。至91年4月23日戊○○給付之系爭198萬元，
      雖依系爭協議書第3條名之為借款，但其清償期限為91 年
      5月1日，顯見系爭198萬元與系爭買賣契約之履行，有重
      大關聯，而非單純之借貸契約，乃其四。如甲○○無法於
      91年5月1日返還系爭198萬元予戊○○，即同意劉瑞琪直
      接將900地號房地所有權移轉登記予戊○○，可見甲○○
      倘無法於91年5月1日備妥899地號土地之移轉登記文件，
      即應將戊○○既付價款返還戊○○，並加倍賠償所收價款
      同額之違約金予戊○○；若無法返還戊○○出借之系爭
      198萬元，甲○○同意將900地號房地所有權移轉登記為戊
      ○○，而系爭198萬元即為900地號房地價金之一部分，乃
      其五。
    戊○○雖否認證人劉瑞琪關於：系爭協議書第3條出借系
      爭198萬元，就是系爭不動產買賣契約所交之198萬元；吳
      美容和戊○○約好，如果899地號土地之過戶文件備證完
      成，系爭198萬元就轉變為價金；如果備證沒有完成的話
      ，還是價金，因為依照協議書，900地號房地要過戶給戊
      ○○等部分之證詞。然戊○○於臺灣新竹地方法院檢察署
      （下稱新竹地檢署）91年度偵續字第88號偽造文書案中於
      92年1月13日檢察官訊問時，自承：900地號房地雖明顯高
      於198萬元，但因甲○○還有銀行貸款900多萬元，所以同
      意超過期限後，把900地號房地移轉登記給伊；900地號房
      地移轉後，198萬元就不用還了，是當作系爭買賣契約之
      價金；伊不想只買900地號房地一間，也希望甲○○把錢
      還給伊，當初會這樣簽系爭協議，是要有保障等語（見原
      審卷第103頁）。據此而論，因甲○○未能提出899地號土
      地之移轉登記文件，為保障戊○○之權益，而將其交付之
      系爭198萬元轉以借款之名，並就900地號房地設定抵押，
      以避免甲○○另行處分。倘系爭198萬元果屬借款，則戊
      ○○購買900地號房地及899地號房地，竟無須依爭買賣契
      約支付任何款項，顯有悖於常理，是戊○○交付之系爭
      198萬元，實為系爭買賣契約之價金，而非系爭協議書所
      稱之借款，要屬彰彰明甚。
    甲○○雖以：伊及戊○○均接受系爭協議書第3項為流抵
      條款而無效云云。但查，關於「系爭協議書第3條是否屬
      流質契約而無效？」部分，不列入爭點，戊○○不主張該
      部分屬無效等節，業如上四之（一一）所述，故甲○○主
      張戊○○係認系爭協議書第3條為無效云云，要非可採，
      併此指明。
    按虛偽意思表示，隱藏他項法律行為者，適用關於該項法
      律行為之規定。民法第87條第2項定有明文。又約定於債
      權已屆清償期，而未為清償時，抵押物之所有權移屬於抵
      押權人者，其約定為無效，修正前民法第873條第2項固有
      明定。而此條項之立法意旨，在保護債務人，免其因一時
      之急迫，而蒙受重大不利之損害（最高法院40年臺上字第
      766號判例意旨、41年臺上字第201號判例意旨參照）。
    復查，系爭協議書第3條係就甲○○無法於91年5月1日備
      妥899地號土地之移轉登記文件，且無法返還戊○○系爭
      198萬元時所為之約定；亦即甲○○同意將900地號房地所
      有權移轉登記為戊○○，而系爭198萬元即為900地號房地
      價金之一部分，此參諸上、之認定即明。是以，系爭
      協議書關於甲○○同意將900地號房地所有權移轉登記為
      戊○○之約定，核與流抵契約之性質截然不同，此其一。
      戊○○原意在合併購買900地號房地與899地號房地，其訂
      約目的在於合併使用，倘僅能取得900地號房地之所有權
      ，其願付價款即有限制，此其二。900地號房地於系爭協
      議書簽訂時，尚設定1200萬元之第一順位抵押權，此為兩
      造所無異詞（見本院99年4月27日言詞辯論筆錄），是戊
      ○○以系爭198萬元取得900地號房地所有權，亦無悖於交
      易常情，且未損及甲○○之利益（另參見下（四）之１所
      示），此其三。要之，簽訂系爭買賣契約時，900地號房
      地之誠泰銀行債務近1000萬元，戊○○業已給付系爭198
      萬元，再增以甲○○違約未將899地號土地移轉登記文件
      備妥，使戊○○未一併取得899地號房地、900地號房地，
      與其立約原意有間，而為系爭協議書第3條之約定，亦符
      一般交易經驗，此其四。是故，揆諸上之規定及說明意
      旨所示，系爭協議書第3條應與流抵契約尚有不同，而非
      屬無效，堪予認定。
    據此可見，兩造於簽訂系爭協議書時，系爭198萬元雖名
      為借款，但兩造有將之為系爭買賣契約價金一部分之合意
      。
  ２、戊○○不得請求甲○○返還系爭198萬元之借款。
    戊○○雖以：戊○○於98年4月23日交付予甲○○之系爭
      198 萬元純屬借款，而非買賣價金之一部，倘甲○○備證
      齊全兩戶一起賣，可能轉化為兩戶一起買之價金一部，但
      未約定轉化為只買一戶價金之一部，故伊得依系爭協議書
      第3條約定，而請求甲○○返還系爭198萬元之借款云云。
    惟查，兩造於簽訂系爭協議書時，系爭198萬元雖名為借
      款，但兩造有將之為系爭買賣契約價金一部分之合意，業
      經認定如上１所述。再者，戊○○於91年6月17日，以甲
      ○○未返還欠款，通知劉瑞琪將900地號房地以買賣為由
      辦理移轉登記等節，復為兩造所不爭執（見上四之（五）
      所示），亦堪認為實在。
    職此，參諸系爭協議書第3條後段約定；證人劉瑞琪之證
      言內容（見上１之、）；戊○○於新竹地檢署檢察官
      陳述：900地號房地移轉後，系爭198萬元就不用還了，是
      當作系爭買賣契約之價金等情（見上１之）以察，足徵
      系爭198萬元為900地號房地價金之一部分，戊○○不得請
      求甲○○返還系爭198萬元之借款，應堪認定。
（三）900地號房地移轉為戊○○所有，應屬履行系爭買賣契約
      之行為，但戊○○因未得甲○○之同意，而不得代為清償
      誠泰銀行債務。
  １、900地號房地移轉為戊○○所有，應屬履行系爭買賣契約
      之行為。
    承上（一）所述，兩造於簽立系爭協議書時，系爭買賣契
      約係以900地號房地與899地號房地一起買為條件，且未約
      定900地號房地價金為1405萬元，然於899地號房地無法備
      證移轉登記時，仍得僅就900地號房地為移轉登記。且兩
      造於簽訂系爭協議書時，系爭198萬元雖名為借款，但兩
      造有將之為系爭買賣契約價金一部分之合意，戊○○不得
      請求甲○○返還系爭198萬元之借款，亦如上（二）之認
      定。基此而論，900地號房地移轉為戊○○所有，當應屬
      履行系爭買賣契約之行為，應無疑義。
    至戊○○辯以：因甲○○未於系爭協議書約定期限清償借
      款系爭198萬元，伊為實現借款債權，而依系爭協議書將
      900 地號房地移轉，係為實現借款債權之行為，與系爭買
      賣契約之履行無關云云，要非可採。蓋戊○○此部分論述
      ，顯與上之認定不符。況依戊○○之論述，則無法免於
      流抵契約無效之質疑，當非系爭協議書之真義，併此指明
      。
  ２、戊○○依系爭買賣契約書，原應負代為清償誠泰銀行債務
      之責任。
    經查，系爭協議書第4條載明「本協議若有未盡事宜，依
      誠信原則及前開不動產買賣契約書解決之」等約定，為兩
      造所無異詞（見上四之（四）所示）。而900地號房地移
      轉為戊○○所有，應屬履行系爭買賣契約之行為，業經認
      定如上１所示，則系爭買賣契約書約定之權利義務關係，
      除與系爭協議書有悖之內容外，當應予適用。
    另查，系爭買賣契約書第3條之(四)係約定「尾款為新台幣
      壹仟參佰捌拾陸萬元整，其中壹仟參佰捌拾陸萬元整由甲
      方（戊○○）向金融機關申辦貸款支付，並於核准撥款三
      日內支付乙方（甲○○）。買賣標的若乙方有向金融機構
      貸款，甲方需於貸款核撥時就尾款金額內先行代償，俟乙
      方取得清償證明等相關文件，辦理塗銷債務登記完成後三
      日內，將餘款支付乙方，尾款付清之日即為正式交屋日。
      甲方最遲於取得產權登記後，十四日付清尾款給乙方（含
      代償部分），並依房屋現況交屋。」等節（見原審卷第22
      頁）。由是以觀，戊○○於取得900地號房地所有權後，
      應於14日內付清尾款予甲○○，方符系爭買賣契約書第3
      條之(四)之約定，應甚明確。
    又查，900地號房地係於91年6月26日登記為戊○○所有等
      情，有系爭執行事件卷附之900地號房地登記謄本可參。
      是故，戊○○於91年6月26日之後14日，即91年7月10日應
      將900地號房地之尾款給付甲○○，堪予確定。
  ３、因戊○○未得甲○○之同意，即不得代為清償誠泰銀行債
      務。
    甲○○係主張：戊○○、劉瑞琪均於刑事案件偵查中，承
      認戊○○有承受誠泰行債務之義務，況戊○○已指示劉瑞
      琪辦理900地號房地之移轉登記，即為900地號房地之所有
      權人，自得以利害關係人之身分清償誠泰銀行債務云云。
    然查，戊○○提出吳美容於91年7月2日寄發之存證信函（
      新竹英明街郵局存證信函837號，下稱吳美容存證信函）
      意旨為：戊○○於91年6月26日將900地號房地辦理移轉登
      記，涉及偽造文書之不法犯行；戊○○於近日竟向誠泰銀
      行表示要將貸款清償，爰以本存證信函聲明異議等節（見
      本院卷第75頁至第78頁）。基此以觀，吳美容存證信函否
      認900地號房地之移轉登記為履行系爭買賣契約之行為，
      蓋甲○○倘認900地號房地於91年6月26日之移轉登記符合
      系爭買賣契約之履行，焉有認戊○○涉及偽造文書罪嫌，
      此其一。吳美容存證信函拒絕戊○○欲向清償誠泰銀行債
      務，而對戊○○聲明異議，此其二。吳美容存證信函敘及
      系爭買賣契約係其代理甲○○所為，佐以系爭買賣契約書
      及系爭協議書之簽訂過程，豈能認吳美容存證信函效力不
      及於甲○○，此其三。
    再佐諸臺灣新光商業銀行關東橋分行98年10月28日新光銀
      關東橋字第980115號函所附之蘇明淵律師函載明：請誠泰
      銀行關東橋分行勿發戊○○坐落於900地號房地為抵押物
      之清償證明等語；該函並附有吳美容存證信函之副本影本
      （以上見本院卷第91頁至第98頁）等節以察，益徵甲○○
      不僅以吳美容存證信函拒絕戊○○清償誠泰銀行債務，且
      更以蘇明淵律師函向誠泰銀行為表明。職是，戊○○所辯
      ：縱認戊○○有義務代為清償誠泰銀行債務，惟因甲○○
      不同意，故戊○○無法代為清償等情，即屬可採。
    況查，甲○○既向誠泰銀行表明不得發清償證明予戊○○
      ，則戊○○未依系爭買賣契約書第3條之(四)約定，而為代
      償、取得清償證明、辦理塗銷抵押權登記等給付義務，即
      不可歸責於戊○○，應可確定。
    據此，因戊○○未得甲○○之同意，即不得代為清償誠泰
      銀行債務，堪予認定。是則，甲○○主張：戊○○取得
      900地號房地所有權後，違約未承擔伊對誠泰銀行債務之
      利息，伊自91年5月3日至93年2月25日止，合計繳交誠泰
      銀行貸款之77萬7602元，應由戊○○負擔云云。蓋於91年
      7月10日之前，戊○○尚無代償之誠泰銀行債務之責（見
      上２之之認定）。至於91年7月10日之後，戊○○亦因
      未得甲○○同意，而不得代為清償誠泰銀行債務，且因不
      可歸責，而不負繳交誠泰銀行債務貸款之責，要屬彰彰明
      甚。
    甲○○復基於無因管理之法律關係為主張云云。然甲○○
      原為誠泰銀行債務之債務人，是其繳交誠泰銀行貸款之77
      萬7602元，當係為清償本身之債務，而與戊○○無涉，自
      亦不得基於無因管理而為請求。末查，戊○○捨棄關於系
      爭買賣契約業經其於91年5月間解除（見本院卷第70頁至
      第74頁、第110頁）之主張（見本院卷第235頁），故關於
      系爭買賣契約是否業經解除部分，不再論述，併此說明。
（四）甲○○基於不當得利請求權請求，為無理由。
  １、甲○○未因900地號房地移轉登記為戊○○所有而受有損
      害。
    甲○○係以：戊○○本應將其不當得利取得之900地號房
      地所有權返還予伊即可，惟因戊○○未承受繳交誠泰銀行
      債務，致900地號房地遭新竹地院拍賣，已不能返還900
      地號房地所有權，則戊○○應償還900地號房地之價額。
      而900地號房地價額經新竹地院鑑定價格為1870萬元，伊
      僅取得198萬元，扣除誠泰銀行債務953萬5473元，伊實受
      有900地號房地損失718萬4572元，伊僅求償262萬5575元
      本息及7萬9174元云云。
    經查，900地號房地於簽訂系爭買賣契約書前，即向誠泰
      銀行借款953萬元，並設定第一順位抵押權；900地號房地
      為誠泰銀行聲請強制執行拍賣，拍定價金為1233萬元等情
      ，為兩造所不爭執（見上四之（六）、（七）所示），業
      經本院調閱系爭執行事件卷宗核對無誤，自堪認為實在。
      承上（三）之３所述，戊○○因不可歸責，而未代甲○
      ○繳交誠泰銀行債務，是900地號房地為誠泰銀行聲請強
      制執行，亦不可歸責於戊○○，合先指明。
    復查，900地號房地係於92年9月15日以1870萬元進行第一
      次拍賣程序，嗣於92年11月17日進行第三次拍賣程序始拍
      定；900地號房地之拍賣公告載明：新竹地院於92年5月9
      日為現場查封揭示，房屋現為空屋，無人居住，拍定後點
      交；房屋已交由債權人誠泰銀行攝影更鎖保管，拍定後繳
      足價金，即可由新竹地院通知債權人即時交付鑰匙予拍定
      人接管等情，業經本院調閱系爭執行事件卷宗查明無訛。
      準此可見，900地號房地進行拍賣程序時，並無1870萬元
      或1496萬元之價值，蓋該等價格皆無人應買，已見甲○○
      以鑑定價格為據，並不足取，乃其一。900地號房地進行
      拍賣時，不僅為無人居住之空屋，且經誠泰銀行換鎖攝影
      保管，繳交尾款即得點交遷入，顯見其占有狀況單純，雖
      經由新竹地院拍賣變價，但與實際市價應無差鉅，乃其二
      。新竹地院雖於92年9月至11月間進行變價程序，但兩造
      皆未提出900地號房地當時與91年6月26日之價格差異，應
      認兩者約略相同，故900地號房地之拍定價格，應為900地
      號房地移轉為戊○○時之價格，乃其三。
    至900地號房地價額雖經新竹地院送鑑價，而楊長榮建築
      師事務所於92年6月10日鑑定900地號房地價格為1415萬
      1500元，有該事務所鑑價書附於系爭執行事件卷可稽。基
      此可見，甲○○所稱；900地號房地鑑定價格為1870萬元
      云云，係新竹地院進行第一次拍賣之核定底價，非鑑定人
      鑑定之價格。又上開鑑價書之鑑定價格與拍定時間相隔未
      久，但未以該價格拍定，顯見其鑑定價格較高，此與不動
      產交易之經驗無違。況系爭買賣契約原約定900地號房地
      移轉為戊○○所有之對價，即為198萬元與代償誠泰銀行
      債務，亦經認定如上（二）、（三）所載。職是，900地
      號房地移轉於戊○○時之價格，應以新竹地院拍定之1233
      萬元，當屬可取。
    另查，900地號房地之拍定價金為1233萬元，而戊○○取
      回195萬5471元等情，為兩造所無異詞（見上四之（七）
      所示），則誠泰銀行取得1037萬4529元，並經核對系爭執
      行事件之分配表無誤。由是而論，900地號房地拍定價金
      為誠泰銀行取得者，均為甲○○之債務。申言之，900地
      號房地經新竹地院拍定後，扣除抵押債權受償外，僅餘
      195 萬5471元，此即為900地號房地之淨值。以故，戊○
      ○前已交付甲○○198萬元為900地號之對價，尚高於900
      地號房地扣除抵押債權之淨值，足徵甲○○未因900地號
      房地移轉登記為戊○○所有而受有損害，甚為明確。
  ２、戊○○亦未因取得900地號房地所有權而受有利益。
    甲○○主張：戊○○明知900地號房地價格為1405萬元，
      仍指示劉瑞琪以買賣為由辦理移轉登記，是戊○○僅付出
      198萬元，即取得價格1870萬元之900地號房地所有權，自
      屬受有利益云云。
    但查，甲○○空言主張900地號房地價格為1405萬元或187
      0萬元云云，均非可採，業已詳敘如上１之、所述。
      又900地號於移轉為戊○○所有時之價格，應以新竹地院
      拍定價格之1233萬元為據，亦經認定如上１之所示。準
      此，戊○○於取得900地號房地時，扣除誠泰銀行債務外
      ，淨值僅195萬5471元，復經說明如上１之。乃戊○○
      業已給付198萬元於甲○○，可見其未因取得900地號房地
      所有權而受有利益，應無疑問。
    此外，戊○○於取得900地號房地時，誠泰銀行債務雖較
      900地號房地拍定時為少，然應強調者有三。其一，誠泰
      銀行債務原為甲○○之債務，且拒絕戊○○代償（見上（
      三）之３所示），故其增加不可歸責於戊○○（甚或侵
      蝕戊○○就900地號房地之所有權）。其二，戊○○業已
      給付198萬元之對價於甲○○，甲○○對之亦得使用收益
      。其三，依系爭買賣契約原約定900地號房地移轉為戊○
      ○所有之對價，甲○○得實際取得即為系爭198萬元（見
      上（二）之１所述）。基此而論，戊○○雖取得900地號
      房地所有權，惟經新竹地院拍定而喪失，且戊○○前已給
      付甲○○系爭198萬元，然僅獲分配195萬5471元，顯見戊
      ○○未受有利益，實堪認定。
  ３、末查，甲○○未因900地號房地移轉登記為戊○○所有而
      受有損害；戊○○亦未因取得900地號房地所有權而受有
      利益，業分別認定如上１、２所示，則原列爭點「戊○○
      受有利益，是否無法律上的原因？」即無贅予論列之必要
      ，附此指明。
七、綜上所述，甲○○基於系爭買賣契約之法律關係、並於本院
    追加基於不當得利之法律關係，請求戊○○應給付262萬557
    5元本息，及再給付7萬9174元，均屬無理由，應予駁回。其
    為假執行之聲請，亦失所附麗，應併予駁回。原審判決基於
    系爭買賣契約之法律關係，命戊○○給付262萬5575元及其
    法定遲延利息部分，並就此部分為准、免假執行之宣告，尚
    有未當。戊○○不服原審判決，其上訴為有理由，應廢棄改
    判如主文第2項所示。至原審判決駁回甲○○基於系爭買賣
    契約關係請求7萬9174元及其假執行之聲請部分，理由雖有
    部分未當，但結論並無不同，仍應予維持。甲○○就其上開
    敗訴部分上訴，指摘原判決不當，求予廢棄改判，為無理由
    ，應駁回其上訴。
八、本件事證已臻明確，至於未論述之爭點；兩造其餘之攻擊或
    防禦方法；未經援用之證據，經本院斟酌後，認為均不足以
    影響本判決之結果，自無一一詳予論駁之必要，併此敘明。
九、據上論結，本件戊○○之上訴為有理由，甲○○之上訴及追
    加之訴均為無理由，依民事訴訟法第450條、第449條、第78
    條，判決如主文。
中    華    民    國    99    年    5     月    11    日
                  民事第五庭
                        審判長法  官  李錦美
                              法  官  黃雯惠
                              法  官  鍾任賜
正本係照原本作成。
如不服本判決，應於收受送達後20日內向本院提出上訴書狀，其
未表明上訴理由者，應於提出上訴後20日內向本院補提理由書狀
（均須按他造當事人之人數附繕本）上訴時應提出委任律師或具
有律師資格之人之委任狀；委任有律師資格者，另應附具律師資
格證書及釋明委任人與受任人有民事訴訟法第466條之1第1項但
書或第2項（詳附註）所定關係之釋明文書影本。
中    華    民    國    99    年    5     月    11    日

                              書記官  吳金來
附註：
民事訴訟法第466條之1（第1項、第2項）：
對於第二審判決上訴，上訴人應委任律師為訴訟代理人。但上訴
人或其他法定代理人具有律師資格者，不在此限。
上訴人之配偶、三親等內之血親、二親等內之姻親，或上訴人為
法人、中央或地方機關時，其所屬專任人員具有律師資格並經法
院認為適當者，亦得為第三審訴訟代理人。

司法院資訊處製作；財團法人民間司法改革基金會備份。
